【裁判字號】    98,消債更,10
【裁判日期】    980827
【裁判案由】    聲請更生程序
【裁判全文】
臺灣苗栗地方法院民事裁定            98年度消債更字第10號
聲  請  人  甲○○
(即債務人)
上列當事人因消費者債務清理事件聲請更生及保全處分，本院裁
定如下：
    主  文
更生之聲請及保全處分之聲請均駁回。
聲請費用由聲請人負擔。
    理  由
一、按債務人不能清償債務或有不能清償之虞者，且無擔保或無
    優先權之債務總額未逾新臺幣（下同）1,200 萬元者，於法
    院裁定開始清算程序或宣告破產前，得向法院聲請更生；消
    費者債務清理條例第3 條、第42條第1 項定有明文；又聲請
    更生或清算不合程式或不備其他要件者，法院應以裁定駁回
    之，但其情形可以補正者，法院應定期間先命補正，復為同
    條例第8 條所明定。
二、本件聲請意旨略以：其因消費借貸、自用住宅借款、信用卡
    或現金卡契約，對金融機構負擔債務，且有不能清償債務之
    情事，自97年1 月迄今均任職於戊○企業社，每月薪資至少
    25,000元，若加班最高可至30,000元，聲請人每月之必要支
    出為32,321元，而聲請人債務總金額計3,235,786 元，顯有
    不能清償債務之情事，且於消費者債務清理條例施行後聲請
    更生前，已提出債權人清冊，以書面向最大債權銀行即彰化
    商業銀行股份有限公司（下稱彰化銀行）請求共同協商債務
    清償方案，惟由於前置協商期間，另一債權銀行即國泰世華
    商業銀行股份有限公司（下稱國泰世華銀行）拒絕延緩其向
    本院聲請拍賣聲請人名下不動產之強制執行程序，則依消費
    者債務清理條例施行細則第44條第1 項規定，前置協商視為
    不成立，並請彰化銀行開立前置協商不成立證明書，因此，
    聲請人聲請更生前，與彰化銀行間之前置協商既不成立，且
    無擔保或無優先權之債務總額未逾1,200 萬元，復未經法院
    裁定開始清算程序或宣告破產，爰依法聲請更生等語。
三、消費者債務清理條例更生程序之立法目的，在使債務人得維
    持基本生活之情況下，於其能力範圍內盡力清償債務，協助
    經濟上陷於困境之債務人，得藉由更生程序，清理其債務，
    非謂債務人得恣意利用消費者債務清理條例之更生程序以減
    免其債務。是聲請人聲請更生，即須符合前揭法條所定「不
    能清償債務或有不能清償債務之虞」之要件，方為適法。經
    查：
（一）依聲請人98年4 月14日陳報狀所載，其目前每月必要支出
      （包括膳食費4,500 元、勞健保費933 元、房貸11,000元
      、水電費及瓦斯費2,112 元、交通費1,000 元、子女教育
      費846 元、稅賦1,430 元、扶養費即生活費用10,500元）
      計32,321元，扣除扶養費部分，聲請人每月必要支出為21
      ,821 元 ，惟債務人所應扣除之日常必要費用支出數額，
      應以足供維持其基本生活之費用為準，而非以繼續維持債
      務人過往之生活消費水平為前提；參諸內政部98年2 月16
      日台內社字第0980031312號函所公告之98年度臺灣省低收
      入戶最低生活費，每人每月為9,829 元，而該最低生活費
      用係內政部以中央主計機關所公布當地區最近1 年平均每
      人消費支出百分之60所訂定，聲請人居住於苗栗縣苗栗市
      ，其個人每月支出之最低生活必要費用，應以上開數額計
      算，始符公允。至於扶養費部分，聲請人雖曾陳報其所需
      支出扶養配偶及3 名兒子之數額為10,500元，然其於本院
      98年4 月30日到庭接受訊問時陳稱：其有2 個兒子（即長
      子、次子）已經在工作，（每月）會各拿3,000 元貼補家
      用，長子最近會拿5,000 元，第3 個兒子目前就讀夜校，
      有在打工，有時1 個月會拿2,000 元貼補家用；其配偶有
      時葬儀社有缺臨時工就會去做，目前收入雖不穩定，但還
      足夠養活自己等語，足見其配偶、長子、次子目前尚具備
      基本之工作與謀生能力，毋須倚賴聲請人之扶養，長子、
      次子甚且可以提供部分收入以供貼補；而其第3 子尚未成
      年，現仍在就學中，聲請人主張其需支出第3 子之扶養費
      4,000 元，尚屬可採。從而，聲請人每月必要支出，加計
      扶養費用後，應以13,829元為合理。
（二）又依聲請人所提全國財產稅總歸戶財產查詢清單所載，聲
      請人名下尚有坐落苗栗市○○段1369-11 、1369-27 、13
      69- 60、1381-1地號等4 筆土地及門牌號碼苗栗縣苗栗市
      福安里乙○○○○○○○○之房屋，前開不動產經本院民事執
      行處委請明成不動產估價師事務所鑑定其價值計2,786,93
      1 元，有不動產鑑定報告書附於本院97年度執字第5549號
      清償借款強制執行事件卷宗內可佐，而聲請人主張其負債
      計3,235,786 元，是倘聲請人能適時處分上開不動產，即
      得將其負債減為448,855 元。
（三）另參以聲請人自陳其每月薪資至少為25,000元計算，縱使
      不計入聲請人所稱長子及次子每月各提供貼補家用之3,00
      0 元，則扣除每月必要支出13,829元後，尚餘11,171元，
      可供清償債務，即便未能以高價出售，至少亦可於一定程
      度內，有效降低其每月還款之負擔，而聲請人為50年1 月
      5 日生，現年48歲，正值壯年，距勞動基準法所定之法定
      退休年齡65歲，尚可工作17年，倘能戮力工作以增加收入
      ，並更節約支出減少開銷，應可將其債務清償完畢。再者
      ，依聲請人所提土地及建物謄本所載，其配偶丁○○名下
      尚有坐落苗栗縣苗栗市○○段542 地號土地及其上門牌號
      碼苗栗縣苗栗市福星里丙○○○○○ ○房屋，應有部分均為2
      分之1 ，倘以公告現值計算，上開土地部分之價值為906,
      000 元，衡諸一般常情，土地公告現值通常均較市場交易
      價格為低，是聲請人之配偶所擁有前開房地之市場價值，
      應不止於前述之906,000 元，若其配偶能適時處分該筆房
      地資助聲請人償債，不但可將其所負債務1 次清償完竣，
      餘款尚可再作為另購新屋之準備款，聲請人即獲新生。是
      依聲請人與其配偶現有之資產及工作能力，仍有將上開債
      務如數清償之可能，並無其所稱不能清償債務或有不能清
      償債務之虞之情事，聲請人聲請依更生程序清理其債務，
      難以准許。
四、綜上所述，依聲請人目前可處分及運用之資產與工作能力，
    應無不能清償債務或有不能清償之虞之情形，其更生之聲請
    即與消費者債務清理條例第3 條所定之要件不符，且上開欠
    缺又屬無從補正，自應駁回其更生之聲請；又聲請人更生之
    聲請既經駁回，其保全處分之請求，即失所附麗，應併予駁
    回之，爰依前揭法條，裁定如主文。
中    華    民    國    98    年    8     月    27    日
                    民事庭法  官  邱光吾
上為正本係照原本作成
如不服本裁定，應於裁定送達後10日內，以書狀向本院提出抗告
，並繳納抗告費新臺幣1,000元
中    華    民    國    98    年    8     月    27    日
                          書記官  葉燕蓉


司法院資訊處製作；財團法人民間司法改革基金會備份。
